臺灣臺中地方法院刑事判決　　　　　　　　　　　　九十三年度易字第一八三六號
　　公　訴　人　臺灣臺中地方法院檢察署檢察官
　　被　　　告　乙○○
右列被告因詐欺案件，經檢察官提起公訴（九十三年度偵緝字第六三六號），本院判
決如左：
    主  文
乙○○無罪。
    理  由
一、公訴意旨略以：被告乙○○原受僱於甲○○，在臺中市○○區○○路一七五之一
    號甲○○開設之歐式自助餐廳擔任會計，迄於民國（下同）九十一年十一月間頂
    下該店面，在原址經營「海濤火鍋城」，明知無意支付貨款，竟意圖為自己不法
    之所有，自九十一年十一月二十六日起，向告訴人丙○○兼任股東及員工之慶豐
    製麵廠訂購麵條，言明每月結帳一次，致告訴人丙○○不疑有他依約出貨，告訴
    人丙○○送達之麵條均由被告乙○○本人簽收，麵款總計新台幣一萬五千元，詎
    被告乙○○於九十一年十二月間即避不見面，且推責於甲○○，告訴人丙○○催
  討無門，始知受騙，因認被告乙○○涉有刑法第三百三十九條第一項之詐欺取財
    罪嫌。
二、按犯罪事實應依證據認定之，無證據不得認定犯罪事實，又不能證明被告犯罪者
    ，應諭知無罪之判決，自訴案件亦有準用，刑事訴訟法第三百四十三條、第一百
    五十四條第二項、第三百零一條第一項分別定有明文。又事實之認定，應憑證據
    ，如未能發現相當證據，或證據不足以證明，自不能以推測或擬制之方法，以為
    裁判基礎（最高法院著有四十年度臺上字第八六號判例參照）。再告訴人之告訴
    ，本以使被告受刑事訴追為目的，故其陳述是否與事實相符，自應調查其他證據
    ，以資審認，苟其所為攻擊之詞，尚有瑕疵，則在此瑕疵未予究明以前，即不能
    遽採為斷罪之基礎（最高法院著有六十九年度臺上字第一五三一號判例參照）。
    另按認定犯罪事實，所憑之證據，雖不以直接證據為限，間接證據亦包括在內，
    然無論直接或間接證據，其為訴訟上之證明，須於通常一般之人均不致於有所懷
    疑，而得確信其為真實之程度者，始得據之為有罪之認定，倘其證明尚未達到此
    一程度，而有合理性懷疑之存在時，即無從為有罪之認定，此亦有最高法院七十
    六年度臺上字第四九八六號判例可資參照。按刑法第三百三十九條第一項之詐欺
    取財罪，係以意圖為自己或第三人不法之所有，以詐術使人陷於錯誤，將本人或
    第三人之物交付為構成要件。是刑法上之詐欺取財罪，除行為人主觀上有為自己
    或第三人不法之所有之意圖外，於客觀上，必以行為人有施用詐術為必要，如未
    使用詐術使人陷於錯誤，自不得以詐欺取財罪相繩。所謂以詐術使人交付，必係
    被詐欺人因其詐術而陷於錯誤，始為相當，若其所用方法，不能認為詐術，亦不
    致使人陷於錯誤，即不構成本罪（最高法院六十一年臺上字第三○九九號、七十
    六年臺上字第四九八六號、四十六年臺上字第二六○號判例意旨參照）。民事債
    務當事人間，若有未依債務本旨履行給付之情形，在一般社會經驗而言，原因非
    一；其因不可歸責之事由無法給付，或因合法得對抗他造主張抗辯而拒絕給付，
    其至債之關係成立後，縱令是出於惡意不為履行，苟無足以證明其在債之關係發
    生時，自始即具有不法所有意圖及以詐術使人陷於錯誤而交付財物，亦僅能令負
    民事之遲延給付責任，即依刑法及刑事訴訟法之規定，非以債務人未能清償債務
    ，即均視為自始無意給付之詐欺犯罪。
三、本件公訴人認被告乙○○犯有前揭詐欺犯行，無非係以據告訴人丙○○之指述、
    證人甲○○之證述及卷附之估價單十二紙資為論據。訊據被告乙○○固均坦承為
    海濤火鍋城之會計，且告訴人丙○○所提出之估價單上載有「瑞君」「代」等字
    樣之六紙估價單為其所簽收等情無訛，惟堅詞否認有公訴人所指訴之詐欺犯行，
    辯稱：她只是海濤火鍋城的會計，並非負責人，亦不曾以向告訴人丙○○訂購麵
    條等語，自無對告訴人丙○○施用詐術等語。
四、按詐欺取財罪之構成要件，除行為人以詐術欺罔他人，使被害人陷於錯誤，而為
    交付外，行為人尚需有不法所有之意圖，即行為人必需具有為自己或第三人獲取
    違法之財產利益之意圖。觀諸本件雙方買賣契約之買賣價格與履約經過，苟被告
    乙○○成立詐欺取財罪，其施用詐術之具體方式不外二種情形：被告乙○○於
    訂約之際，使用詐騙手段，讓自訴人對締約之基礎事實發生錯誤之認知（如債務
    人之信用、資力、及給付貨款能力等事項），而締結一個在客觀上對價顯失均衡
    或一方不具有履約可能之契約（例如行為人佯稱自己資力雄厚，將來必能依約給
    付貨款云云，先取得被害人信任，進而獲得被害人交付之建材，隨即逃逸之情形
    ），此種情形學說上稱為「締約詐欺」；另一型態為「履約詐欺」，亦即被告
    乙○○訂約之際，雖然沒有為任何積極作為，使被害人對締約之基礎事實之認知
    發生錯誤，但其卻自始抱著將來不履行契約之意思來訂定契約，只打算先行收得
    被害人之給付，卻無意履行依契約所應為之對價給付。行為人若符合締約詐欺之
    要件時，詐欺行為即已成立，法院自無庸再行判斷行為人有無履約詐欺之犯行，
    若行為人即使不符合締約詐欺施用詐術之要件，法院仍須進一步判斷行為人有無
    履約詐欺之情形。而行為人有無履約詐欺判斷上，必須由行為人事後作為反向判
    斷其取得給付之時，是否抱著將來不履約之故意，始足當之。若因時間、交易環
    境之變遷而無法履約，尚難以詐欺取財論擬。經查：
（一）本件告訴人丙○○固指稱：他是慶豐製麵廠的外務員，海濤火鍋店的麵都是他
      親自送去的，他因為經常看到被告乙○○在火鍋店的辦公室處理帳目，海濤火
      鍋店第一次叫麵也是被告乙○○直接打電話向他訂購，且海濤火鍋店的帳也是
      被告乙○○在收，所以他認為海濤火鍋店的負責人應該是被告乙○○等語。惟
      查：
  １、據證人即海濤火鍋店之前身歐式自助餐負責人甲○○於本院證稱：他在九十一
      年在臺中市○○區○○路一七五之一號經營市場攤位的招商，但因不甚順遂，
      故於同年六、七月間改在上址開設歐式自動餐，被告乙○○自九十一年七、八
      月間任職於歐式自助餐擔任會計一職，在他擔任歐式自助餐負責人期間，他從
      未親自向慶豐製麵廠或告訴人丙○○叫過麵，慶豐製麵廠因為在經營市場攤位
      招商的期間，曾將麵條送到裡面的攤位販賣，所以經營歐式自助餐後，告訴人
      丙○○就與餐廳內的員工接觸，貨都是廚房、外場、領班在缺貨時，自行向慶
      豐製麵廠叫貨，之後歐式自助餐嗣因經營不善，原為歐式自助餐的員工，含被
      告乙○○、徐姓、雷姓、「阿峰」（音譯）及另一名不詳姓名年籍之男子向他
      承接歐式自助餐的原有機具設備，改為「海濤火鍋城」，他就未介入海濤火鍋
      城之經營等語（見本院卷第五八至六七頁），是認：依歐式自助餐與告訴人丙○○交易往來之慣例，訂購及簽收麵條之人既為自助餐店中之廚房、外場、領
      班，並非實際負責人，則自難以被告乙○○訂購、簽收告訴人丙○○為海濤火
      鍋店所送之麵條，即遽認被告乙○○為海濤火鍋店之實際負責人。告訴人丙○○固稱因見被告乙○○綜理海濤火鍋城財務、帳目、資金之事宜，認為被告乙○○應係海濤火鍋城之負責人等語，然而，公司、商號內經手財務、資金及處
      理帳目之人員，與實際負責人之身份職稱並無必然之關係，且多半係由會計、
      出納人員職司公司、商號財務控管，是以告訴人丙○○以被告乙○○綜理海濤
      火鍋店之財務事宜即認被告乙○○為海濤火鍋店之實際負責人，判斷應有失據
      。
  ２、復依證人甲○○前開證述，又據告訴人丙○○所提供之估價單上所示簽收麵條
      之人，除被告乙○○外，確實載有「徐」、「雷」、及簡姓不詳名字之人，有
      估價單十二紙附卷可憑（見九十二年度偵字第一一四八八號偵查卷第十一、十
      二頁），是認海濤火鍋城之實際經營者乃延續原歐式自助餐之成員，告訴人丙○○既陳稱其自歐式自助餐之始即由其送貨至該地等情無隱，應與歐式自助餐
      現場操作之員工應有相當程度之接觸與認識，則就情事，自應瞭然於胸，應認
      告訴人丙○○於歐式自助餐結束營業，繼而海濤火鍋店開幕後，仍接獲訂購麵
      條之通知，並依約送貨，應係延續同一組工作人員昔日之合作經驗及交易往來
      始有以致之，告訴人丙○○就此一客觀事實之認識，並非被告乙○○施用詐術
      而使告訴人陷於錯誤，致訂立上揭買賣契約。被告乙○○既未施用詐術，讓告
      訴人對締約之基礎事實（如海濤火鍋店之信用、資力、及償債能力等事項）發
      生錯誤之認知，而締結一個在客觀上對價顯失均衡或一方不具有履約可能之契
      約，是無法遽認被告乙○○有何施用詐術行為，亦難認告訴人丙○○有何致陷
      錯誤之情事。
（二）次查：
  １、按以刑法上詐欺罪之立法意旨，係以禁止於經濟行為中使用不當之方法得利為
      規範目的，而經濟行為亦因其行為本質及類型，而於交易領域中有其特有之行
      為特性，法律原則上固應保障交易之秩序，惟於具體案例中，亦應顧及交易雙
      方為交易行為時，是否有具體情事，足認其違背正當之經濟秩序，而應予以制
      裁。否則，經濟行為本身原寓有不同程度之不確定性或交易風險，交易雙方本
      應自行估量其主、客觀情事及搜集相關資訊，以作為其判斷之參考。
  ２、證人甲○○既於本院審理時證稱：海濤火鍋店的經營應約莫二個月，在經營之
      初生意很好，但是經過一、二星期後，因為附近新店之開幕，生意才清淡許多
      等語（見本院卷第六七、六八頁），復據告訴人丙○○既稱都是他親自送貨至
      海濤火鍋店等語，又以告訴人丙○○所提之估價單所載，除九十一年十二月四
      日外，告訴人丙○○自九十一年十一月二十六日起至同年十二月六日止，每日
      均送麵條至海濤火鍋店，對於海濤火鍋店確有實際經營之事實，自應明悉，是
      認海濤火鍋店之經營人員並未虛構交易事實，詐取告訴人丙○○所交付之貨品
      之情事。又以商業活動中資金短缺需籌措借支之情形所在多有，尚難據海濤火
      鍋店事後經營不善之後續發展，即認海濤火鍋店之經營人員抑被告乙○○向告
      訴人丙○○訂購麵條之貨品時即有將來不履行契約之意思。
（三）本件揆諸海濤火鍋店經營人員抑被告乙○○與告訴人丙○○為上揭買賣交易往
      來當時，海濤火鍋店應尚有經營之榮景，非陷於無資力履行契約之狀態，更無
      積極事證認海濤火鍋店之經營人員抑被告乙○○存有將來不履行之「履約詐欺
      」之犯意，何況民事債務當事人間，若有未依債務本旨履行給付之情形，在一
      般社會經驗而言，原因非一，其因不可歸責之事由無法給付，或因合法得對抗
      造主張而拒絕給付，甚至債之關係成立後，始行惡意遲延給付，皆有可能，非
      必出於自始無意給付之詐欺犯罪之一情。從而，本件依被告乙○○行為以觀，
      本件縱因海濤火鍋店事後無力支付上開貨款，惟其於購買貨物時告訴人丙○○
      並非陷於錯誤，且未使用詐術使告訴人陷於錯誤而交付貨物，已如前述，尚難
      遽推測為自始意圖從事詐欺之財產犯罪，衡之以上事證，告訴人與海濤火鍋店
      就本件之法律關係應屬民事糾葛，自應循民事程序以求釐清解決，自屬不能證
      明被告犯罪。
五、綜上所述，本件實難遽認被告乙○○向告訴人訂貨之初，即有不法所有意圖及施
    用詐術之行為，是縱認海濤火鍋店之經營人員抑被告乙○○嗣後因故未能清償積
    欠金額，致告訴人丙○○受有損害屬實，然此僅為民事上債務不履行之民事糾葛
    ，宜循民事程序救濟，尚與上開詐欺取財罪之構成要件不合。本件公訴人之指訴
    既有疑竇，自不宜僅憑有瑕疵之指述而為被告乙○○有罪判斷之基礎，按諸首揭
    說明，並基於罪疑為輕之原則，自應為被告乙○○有利之認定。此外，復查無其
    他任何積極證據，足以證明被告涉犯詐欺罪名，既不能證明被告犯罪，自應諭知
    被告無罪之判決。
據上論斷，應依刑事訴訟法第三百零一條第一項，判決如主文。
本案經檢察官丁○○到庭執行職務
中      華    民      國    九十三    年     十一    月     十七    日
                                臺灣臺中地方法院刑事第十二庭
                                    審判長法  官  吳  進  發
                                          法  官  莊  深  淵
                                          法  官  劉  兆  菊
右正本證明與原本無異。
如不服本判決，應於送達後十日內向本院提出上訴狀（須附繕本），上訴於臺灣高等
法院臺中分院。
                                          書記官
中      華      民      國    九十三     年     十一    月    十七     日
